最高法院刑事判決　　　　　　　　　　　　　　　九十一年度台上字第二七三八號
　　上　訴　人　甲　○
　　選任辯護人　鄭淑貞律師
　　　　　　　　黃進祥律師
右上訴人因盜匪案件，不服台灣高等法院台南分院中華民國八十九年二月二十四日第
二審判決（八十八年度上訴字第二九三號，起訴案號：台灣雲林地方法院檢察署八十
六年度偵字第四五二六、四九九五號），提起上訴，本院判決如左：
    主  文
原判決撤銷，發回台灣高等法院台南分院。
    理  由
本件原判決認定上訴人甲○曾於民國八十年間，因盜匪案件，經法院判處有期徒刑八
年確定，經入監執行後，於八十五年五月二日假釋出獄（指揮書所載假釋期滿日期為
八十七年十月十七日），猶不知悔改，復意圖為自己不法所有，於八十五年五月十七
日下午二時至三時之間，單獨騎乘以錫卡紙片遮蓋車牌號碼之輕型機車，至台南縣永
康市永康農會崑山分部前，見被害人張淑惠手上拿著牛皮紙袋，甫自農會提領現金新
台幣（下同）五十萬元，即趁張淑惠準備打開路旁自用小客車車門之際，自背後將張
淑惠按蹲在地，並一手扣住張淑惠的脖子，一手強取張淑惠手上裝有現金五十萬元之
牛皮紙袋，張淑惠用力將牛皮紙袋拉緊，上訴人即以拳頭毆打張淑惠之臉部，張淑惠
因疼痛、頭昏而不能抗拒，上訴人以此強暴手段致使張淑惠不能抗拒後，伸手強盜張
淑惠手上裝有現金五十萬元之牛皮紙袋，得手後逃離現場，並於稍後前往台灣台南地
方法院檢察署觀護人室做第一次假釋報到。迄八十六年十月九日下午四時四十分許，
上訴人於雲林縣警察局虎尾分局刑事組接受另案盜匪案件（未發現與本案有涉）偵訊
時，在未被有偵查權之公務員或機關發覺其犯罪前，主動向警方自白上開犯行，經警
員進一步向永康市農會及張淑惠求證後查悉上情，上訴人進而接受裁判等情。因而撤
銷第一審不當之科刑判決，改判仍論處上訴人以意圖為自己不法所有，以強暴致使不
能抗拒而取他人之物罪刑，固非無見。
惟查：(一)、上訴人本件所犯意圖為自己不法所有，以強暴致使不能抗拒而取他人之物
行為後，懲治盜匪條例及刑法第三百二十八條第一項之強盜罪，分別經總統於九十一
年一月三十日明令公布廢止及修正，並自同年二月一日生效，而在懲治盜匪條例未公
布廢止生效前，因該條例為刑法之特別法，依特別法優於普通法之法律適用原則，自
無適用相關修正前刑法第三百二十八條第一項強盜罪之餘地，但懲治盜匪條例之廢止
與刑法第三百二十八條第一項強盜罪之修正，係同時公布生效，立法目的在以修正後
之刑法第三百二十八條第一項強盜罪取代相關之懲治盜匪條例第五條第一項第一款之
盜匪罪規定，以避免修正前之刑法第三百二十八條第一項發生中間法之效力，故懲治
盜匪條例雖曰廢止，然因其廢止前後均有刑罰規定，仍屬刑法第二條第一項之行為後
法律之變更，且修正後刑法第三百二十八條第一項強盜罪之法定刑為處五年以上有期
徒刑，較之懲治盜匪條例第五條第一項第一款之盜匪罪其法定刑為處無期徒刑或七年
以上有期徒刑，有利於上訴人，原審未及依刑法第二條第一項規定比較該二法律，而
適用較有利之修正後刑法第三百二十八條第一項規定對上訴人論科，自有未當。(二)、
事實審法院如未於審判期日，就被告否認犯罪有利之辯解事項與證據，予以調查，亦
不於判決理由內加以論列，率行判決，則屬於法有違。上訴人於一審及原審審理中迭
次具狀辯稱：八十五年五月十七日下午二時許，伊妻楊一如向其老闆郭美珍請假，與
伊女兒陪伊到台灣台南地方法院檢察署觀護人室報到，伊不可能於同一時間至台南縣
永康市永康農會崑山分部強盜他人財物等語（見一審卷第一宗第五十九頁反面、六十
頁；原審卷第三十四頁），而證人楊一如於一審調查中亦證明在上訴人第一次前往台
灣台南地方法院檢察署觀護人室報到時，確由其與女兒於是日下午二時許陪同上訴人
前往等情（見一審卷第一宗第一七五頁反面）。另原審為上訴人所指定之公設辯護人
於其出具之辯護書內曾質疑謂：上訴人於警局最初之自白係稱「我曾經於去年（八十
五）五月十七日下午三點左右，在永康市永康農會前向一名婦人搶奪新台幣伍拾萬元
」、「……我……見一名女子……準備開車門（紅色小客車）時，我上前行搶……」
（見第二二六００號警卷第二頁正、反面），與被害人張淑惠所稱，其係於永康農會
崑山分部被強盜財物，當時其係駕駛ＢＭＷ三一八型黑色自小客車云云（同上警卷第
五頁正、反面），顯然不同，是上訴人最初之自白，難謂合於事實等語（見原審卷第
一七六頁反面）。另證人即雲林縣警察局虎尾分局刑事組小隊長林焰河於一審調查時
曾作證稱，永康分局無張淑惠之報案紀錄（見一審卷第一宗第二十八頁反面），則張
淑惠苟確於前開時地遭人強盜鉅額財物，為何其竟未向警方報案？似與常情有違。原
審未於審判期日，就上開上訴人否認犯罪有利之辯解事項與證據，予以調查，亦不於
判決理由內加以論列，率行判決，亦屬於法有違。以上或為上訴意旨所指摘，或為本
院得依職權調查之事項，應認原判決有發回更審之原因。另上訴人被訴強盜陳麗月財
物罪嫌而不另為無罪諭知部分，因檢察官認與前開部分有連續犯裁判上一罪關係，基
於審判不可分原則，應併予發回，附此說明。
據上論結，應依刑事訴訟法第三百九十七條、第四百零一條，判決如主文。
中      華      民      國    九十一    年      五      月     十六     日
                              最高法院刑事第九庭
                                  審判長法官  陳  炳  煌
                                        法官  陳  正  庸
                                        法官  韓  金  秀
                                        法官  吳  信  銘
                                        法官  徐  文  亮
      右正本證明與原本無異
                                              書  記  官
中      華      民      國    九十一    年      五      月    二十二    日
